臺灣高雄地方法院刑事判決　　　　　　　100年度易字第122號
公　訴　人　臺灣高雄地方法院檢察署檢察官
被　　　告　盧惠玲
指定辯護人　公設辯護人黃文德
上列被告因贓物案件，經檢察官提起公訴（99年度偵字第95 70
號），本院判決如下：
    主  文
盧惠玲無罪。
    理  由
一、公訴意旨略以：被告盧惠玲明知於民國98年8 月12日晚上7
    時許，自真實姓名、年籍不詳、綽號「阿德」之成年人處取
    得之LG牌、KF750 型、序號：000000000000000 號行動電話
    1 支（價值新臺幣【下同】6,800 元），係來路不明之贓物
    （被害人彭雲珍於當晚某時至7 時許，在高雄市鼓山區○○
    ○路之美術館停車場，置放在自小客車內遭竊），竟基於收
    受贓物之犯意，旋於同晚7 時38分許，將上開贓物持往高雄
    市新興區○○○路106 號「神寶通信行」，以1,900 元之代
    價，售予不知情之店長潘淑美牟利，因認被告涉犯刑法第34
    9 條第1 項之收受贓物罪嫌等語。
二、按被告以外之人於審判外之言詞或書面陳述，除法律有規定
    者外，不得作為證據；被告以外之人於審判外之陳述雖不符
    刑事訴訟法第159 條之1 至之4 等4 條之規定，經當事人於
    審判程序同意作為證據，法院審酌該言詞陳述或書面陳述作
    成時之情況，認為適當者，亦得為證據，刑事訴訟法第159
    條第1 項及第159 條之5 第1 項分別定有明文。查本件如後
    所引被告以外之人於審判外之陳述，被告及辯護人均同意有
    證據能力（見本院審易卷第18頁背面），本院審酌該等證據
    於作成時亦無任何不適當之情況，認作為本案證據應屬適當
    ，故均具有證據能力。
三、又按犯罪事實應依證據認定之，無證據不得認定犯罪事實；
    不能證明被告犯罪者，應諭知無罪之判決，刑事訴訟法第15
    4 條第2 項、第301 條第1 項分別定有明文。又認定不利於
    被告之事實，須依積極證據，苟積極證據不足為不利於被告
    事實之認定時，即應為有利於被告之認定，更不必有何有利
    之證據；再犯罪事實之認定，應憑真實之證據，倘證據是否
    真實尚欠明確，自難以擬制推測之方式，為其判斷之基礎；
    刑事訴訟上證明之資料，無論為直接或間接證據，均須達於
    通常一般之人均不致有所懷疑，而得確信其為真實之程度，
    始得據為有罪之認定，若其關於被告是否犯罪之證明未能達
    此程度，而有合理懷疑之存在，致使無從形成有罪之確信，
    即不得遽為不利被告之認定；且以間接證據斷罪時，尤須基
    於該證據在直接關係上所可證明之他項情況事實，本乎推理
    作用足以確證被告有罪，方為合法，不得徒憑主觀上之推想
    ，將一般經驗上有利被告之其他合理情況逕予排除；因此，
    檢察官對於起訴之犯罪事實，應負提出證據及說服之實質舉
    證責任。倘其所提出之證據，不足為被告有罪之積極證明，
    或其指出證明之方法，無從說服法院以形成被告有罪之心證
    ，基於無罪推定之原則，自應為被告無罪判決之諭知，最高
    法院分別著有30年上字第816 號、32年上字第67號、53年台
    上字第656 號、76年台上字第4986號及92年台上字第128 號
    判例意旨可資參照。次按刑法第12條明定「行為非出於故意
    或過失者，不罰。過失行為之處罰，以有特別規定者，為限
    。」；第13條同法明定「行為人對於構成犯罪之事實，明知
    並有意使其發生者，為故意。行為人對於構成犯罪之事實，
    預見其發生而其發生並不違背其本意者，以故意論。」而同
    法第349 條關於贓物罪之處罰並未包括過失行為，當以處罰
    故意犯為限，是以行為人收受贓物者，如尚難認定其主觀上
    有明知或預見其所收受之物係屬贓物，自不得遽以該罪相繩
    。
四、公訴意旨認被告涉有前開犯嫌，無非係以被告之供述、證人
    即被害人彭雲珍、證人即通信行店長潘淑美於警、偵之證述
    及讓渡合約書、被害人彭雲珍失竊之行動電話0000000000號
    通聯調閱查詢單、監視器翻拍照片、財團法人私立高雄醫學
    大學附設中和紀念醫院99年6 月17日高醫附行字第09900023
    42號函各1 份為主要論據。訊據被告固坦承有於上開時間、
    地點，簽立上開讓渡合約書，將該手機售予通信行乙節，惟
    堅決否認有何贓物犯行，辯稱：伊真的不知道該手機是贓物
    ，手機係伊前夫陳明德拿來，叫伊賣掉，便騎機車載伊一起
    去通信行，伊賣得的錢都交給陳明德，伊有精神分裂症，會
    幻聽、幻覺、失憶，很多事情都想不起來等語。辯護人則以
    ：被告始終表示不知道這支手機係偷來的，而陳明德到庭證
    稱自承行竊手機後，未告訴被告手機係偷來的，被告變賣所
    得亦全數交予陳明德，毫無獲利，倘被告知道手機係偷來的
    ，當不至於聽從以其名義簽立讓渡書留下資料，可見被告係
    因患有輕度智障及精神疾病，乃遭人利用變賣贓物，但主觀
    上並不知道該手機係贓物，當無收受贓物之犯意等語，為被
    告辯護。
五、查本件被告有於98年8 月12日晚上7 時許，在上開通信行，
    簽立讓渡合約書，將該手機售予通信行，且該手機係被害人
    彭雲珍於當晚稍早前，持上開手機，駕駛其所有YS-2030 號
    自小客車前往高雄市立美術館停車場停放，嗣於晚上7 時許
    回到車上，旋發覺放置車上之上開手機遭竊等事實，業據證
    人彭雲珍、潘淑美於警、偵中證述明確，復有上開讓渡合約
    書、行動電話0000000000號通聯調閱查詢單、證人潘淑美提
    供之通信行店內監視器翻拍照片各1 份附卷可憑（見警卷第
    5 至10、14頁、偵卷第12至26頁），此部分事實堪以認定。
    故本件爭點厥為：依本件證據是否足論被告主觀上明知或預
    見上開手機係屬贓物？茲將本院得心證之理由析述如下：
  (一)查高雄市立美術館位在高雄市鼓山區○○○路一帶，離本件
    被告持往販賣之「神寶通信行」址設高雄市新興區○○○路
    10 6號，容有相當路途差距，此有本院職權調查之Google電
    子地圖附卷可考（見本院易卷第7 頁），且觀諸上開通信行
    店內監視器照片顯示被告在通信行內簽立讓渡合約書時，尚
    有另一名陌名男子在側（見偵卷第20至26頁），衡情被告如
    非自力竊得後駕駛交通工具前往變賣，則必有第三人參與其
    中，參以被告曾於偵查及本院準備程序中供稱交付伊手機之
    人叫阿德、陳明德等語（見偵卷第32頁、本院審易卷第17頁
    ），本院認有發現真實之必要，爰依刑事訴訟法第163 條第
    2 、3 項規定，職權函調被告全戶戶籍資料，果見被告前夫
    之名即係陳明德，於87年12月1 日結婚，迄93年6 月28日離
    婚，且容貌與上開監視器照片所示該名男子相當，復查其現
    因另竊盜案在臺彎屏東監獄竹田分監執行，此分別有高雄市
    鹽埕區戶政事務所100 年1 月21日高市鹽戶字第1000000356
    號函暨陳明德戶籍資料、照片及陳明德之臺灣高等法院被告
    前案紀錄表各1 份附卷可考（見本院易卷第12至14、27至31
    頁），乃提訊證人陳明德到庭，經其同意作證後，具結證稱
    ：伊與被告原同住屏東，被告主動要求離婚後，被告搬到高
    雄市美術館附近獨居，彼此仍常用手機聊天聯絡，伊會去高
    雄港工作，同時也為照顧被告，故常至被告住處睡覺，被告
    記憶、情緒、精神狀況都不好，因此住院好幾次，常無法理
    解報紙、電視內容，通常只能待在家裡，頂多自行騎車到附
    近便利商店，所以大都由伊騎車附載被告外出，伊常會買飯
    給被告吃、解釋電視戲劇情節給被告聽，伊確實曾於上開時
    間、地點帶被告去上開通信行，監視器照片拍到那名站在被
    告身旁之男子係伊沒錯，伊承認自己有竊盜前科，及這支手
    機係伊偷的，但因伊本身也患有憂鬱症、輕度精神障礙等疾
    病，對當天細節已想不起來，伊沒有告訴被告這支手機之來
    源等語（見本院易卷第55至61頁）。本院審酌，證人陳明德
    所證情節均核與上開被告供述及監視器照片所示內容相符無
    訛，足見本件被告於上開時間，係受前夫陳明德囑託，始隨
    往上開通信行以自己名義販售手機一事甚明！復審酌證人陳
    明德到庭作證，自承本件係其帶同被告前往通信行一事不諱
    ，甚至當庭坦認有竊盜犯行，且觀諸其所述被告之身心狀況
    ，與高雄醫學大學附設中和紀念醫院函覆表示被告認知功能
    下降中，為腦部退化疾病等語（見偵卷第28頁），及本院依
    辯護人聲請將被告送往精神鑑定，亦經高雄醫學大學附設中
    和紀念醫院鑑定結果，認被告因慢性精神分裂症及濫用藥物
    致腦部受損，達輕度智能障礙、智能與現實感下降、認知已
    明顯缺損、注意力不佳、記憶力下降、生活自理已需家人協
    助，評估於本件案發時已達精神耗弱，建議積極治療及家人
    監督以免行為無法控制或致違法行為等語（見審易卷第27至
    32頁），均互核相符，足見證人陳明德於本院審理中作證各
    情之憑信性堪屬可採，其既證稱不曾告知被告上開手機來源
    ，則證人陳明德此一關鍵證人之證詞不僅無從積極論斷被告
    主觀上對贓物一事有所認知，反而係屬有利於被告之證詞。
    又證人陳明德及上開鑑定結果，均認被告有智能障礙、認知
    明顯缺損等病徵，參以被告獨居，亦自承多受證人陳明德之
    幫助，可見被告對其存有身心依賴，衡情自易言聽計從，不
    加質疑置喙，況證人陳明德自98年間起始有竊盜案件，此有
    上開臺灣高等法院前案紀錄表可考（見本院易卷第29頁），
    是其與被告於婚姻關係存續中未曾因竊盜案件受司法訴追，
    甚為明確，亦難直指被告必可預見證人陳明德交付之物係屬
    贓物。是以，本件尚無積極證據可認被告主觀上知悉或預見
    上開手機係屬贓物，自難遽指其有何贓物犯行！
  (二)再者，證人潘淑美於警詢、偵查中證稱：伊經營之上開通信
    行平常營業時間為下午1 時許至晚上10時許，客人來賣手機
    ，伊會拿讓渡書給客人寫，一般如果東西是偷來的，他們會
    不敢按指印及影印證件，本件伊收購時有核對被告身分證，
    並請被告按指印等語明確（見警卷第9 頁、偵卷第13頁），
    且觀諸被告書立之讓渡合約書，確實詳載被告之姓名、身分
    證字號、聯絡電話、生日、現居地址，甚至現居地址該欄係
    填載被告當時實際居住之「高雄市鼓山區○○○○路198 號
    7 樓之1 」（見警卷第14頁），尚非單純填載其身分證背面
    之當時戶籍地址，此觀其全戶戶籍資料查詢結果所示遷籍紀
    錄及國民身分證正反面影本各1 紙自明（見本院易卷第6 頁
    、警卷第17頁）（至被告嗣後於偵查中供稱案發當時住在三
    民區等語應係誤答，見偵卷第5 頁），足見被告於書立讓渡
    書之際，逐一揭露自己真實資料不諱，一旦受刑事訴追、審
    判，無可推諉他人，則除非有確切事證，衡情尚難想像被告
    甘受刑事責任，以其名義替證人陳明德出面代售贓物而自己
    毫無獲利！是以此常情觀之，亦難遽論被告主觀上存有犯意
    。
  (三)況且被告初於警詢時即坦承上開讓渡合約書係其本人親自簽
    立，迄偵查、本院審理中始終堅稱不知道該手機係贓物等語
    （見警卷第1 至3 頁、偵卷第4 至6 、13、31、32頁、審易
    卷第17頁、易卷第64、68頁）；而其固於本院審理中坦承之
    前念及往日情分，只說手機係來自綽號阿德之人，不好意思
    將被告真實身分、全名講出來等語（見本院易卷第68頁），
    就此部分雖未盡翔實，然均難遽指被告有何收受贓物之犯意
    。
  (四)綜上所述，公訴意旨所舉證據，均無從證明被告主觀上有何
    收受贓物之故意，復查無其他積極證據足認渠等有何贓物犯
    行，揆諸首揭說明，則屬不能證明被告犯罪，自應為無罪之
    諭知。
六、依職權告發陳明德部分：
    按公務員因執行職務知有犯罪嫌疑者，應為告發，刑事訴訟
    法第241 條定有明文。查本件證人陳明德自承有於98年8 月
    12日晚上7 時許，在高雄市鼓山區○○○路之美術館停車場
    ，竊取被害人彭雲珍所有LG牌、KF750 型、序號：00000000
    0000000 號之行動電話1 支之事實，不無涉有刑法第320 條
    第1 項之普通竊盜罪嫌，本院爰另向臺灣高雄地方法院檢察
    署告發，併請就陳明德於職司犯罪偵查之公務員尚未發覺其
    竊盜犯行前，即於本院審理程序中坦認犯行，是否容有刑法
    第62條前段自首規定適用餘地予以斟酌，附此敘明。
據上論斷，應依刑事訴訟法第301 條第1 項，判決如主文。
本案經檢察官顏漢文到庭執行職務。
中    華    民    國   100    年    2     月    24    日
                  刑事第十四庭   法  官   李俊霖
以上正本證明與原本無異。
檢察官如不服本判決應於收受送達後10日內向本院提出上訴書狀
，並應敘述具體理由；如未敘述上訴理由者，應於上訴期間屆滿
後20日內向本院補提理由書（均須按他造當事人之人數附繕本）
「切勿逕送上級法院」。
中    華    民    國   100    年    2     月    24    日
                                 書記官   武凱葳